【裁判字號】    89,自,18
【裁判日期】    890331
【裁判案由】    偽造文書
【裁判全文】
臺灣臺北地方法院刑事判決                            八十九年度自字第一八號
    自  訴  人  甲○○
    自訴代理人  陳淑貞律師
    被      告  乙○○
右列被告因偽造文書案件，經自訴人提起自訴，本院判決如左：
    主  文
乙○○無罪。
    理  由
一、自訴意旨略以：自訴人甲○○於八十二年八月十六日退伍，八十三年任職台北市
    政府捷運局至今，自訴人原住台北市○○街三巷二號二樓，八十五年二月遷居台
    北市○○街二八四巷四三之一號二樓，致八十六年三月間再遷回台北市○○街三
    巷二號二樓與父母同住，均依規定向戶政機關辦理登記，在戶籍上並有明確記載
    自訴人任職捷運局，絕無居住處所遷移無故不依規定申報之情事，自訴人退伍後
    即為後備軍人，在中正區報到時，登記母親董楊月燕為召集通報人，有中正區後
    備軍人報到列管通報表可稽，遷移戶籍時，中正區公所兵役課即將後備軍人異動
    遷出通報單附送自訴人之兵籍資料移轉至信義區公所兵役課列管，此時自訴人又
    依規定填報里長為召集通報人，有信義區公所兵役課受理後備軍人異動遷入查註
    單可稽，被告乙○○於後備軍人行方不明查報單上查報：「甲○○於八十五年五
    月三十日起迄未在戶籍地居住，亦未按規定申報遷出，行方不明，追尋無著，核
    其行為，顯已構成妨害兵役之罪嫌」，惟據被告所提出之行方不明查報單證明人
    三人，均經原審分別傳訊到庭作證，其中證明人之一台北市信義區戶政事務所戶
    籍員廖英麗之證詞：「我們未實際查訪，且與我們職掌事項無關」；證明人之二
    里長許溪圳謂：「（是否有處理八十五年十一月二十五日教育召集令送達之事？
    ）無，因我未到現場看過，警員也未找我」；及證明人之三鄰長陳慶和謂：「我
    只證明我有與警員同去查訪，我不能證明他（自訴人）是否未居住在該處，我未
    看到他（詹員）留下查訪通知」。足證該查報單上三位證明人均不能證明自訴人
    是否未居住於戶籍所在地，且依證明人廖英麗之證詞，查察戶口乃警員之職責，
    其等僅依被告告知會章而已（里長係他人代蓋章），而其等竟被被告列為查察戶
    口之證明人，豈無謬誤？由上述證明人之證詞，顯見被告所報不實，而被告竟謊
    報自訴人行方不明，追尋無著，顯係其職務上所掌之公文書為不實之登載，自訴
    人服兵役一年十月，表現良好，光榮退伍，返鄉從事公職，兢兢業業，均無不良
    紀錄，絕無逃避區區數日教育召集之理，自訴人未收到教育召集令，實因被告未
    盡送達之責，復未對召集通報人為確實之查核聯繫之故，自訴人確無逃避兵役之
    意圖，因認被告涉犯刑法第二百十三條之偽造文書罪云云。
二、按犯罪事實應依證據認定之，無證據不得推定其犯罪事實。如不能證明被告犯罪
    者，應諭知無罪之判決，刑事訴訟法第一百五十四條、第三百零一條第一項分別
    定有明文。又告訴人之告訴，係以使被告受刑事訴追為目的，是其陳述是否與事
    實相符，仍應調查其他證據以資審認，亦有最高法院五十二年臺上字第一三００
    號判例要旨可為參照。又刑法第二百十三條不實登載公文書罪之成立，除客觀上
    公務員在其職務上所掌公文書，有為虛偽不實之登載行為，且足生損害於公眾或
    他人外，其在主觀上須明知為不實。所謂明知係指直接之故意而言（最高法院六
    十九年度台上字第五九五號判例參照）。
三、訊據被告乙○○固坦承前開台北市團管區列管後備軍人行方不明遷出未報移送法
    辦年籍表為其所填載，惟堅詞否認有何犯行，辯稱：伊在五月送後備軍人考核表
    時即找不到自訴人，收到教育召集令後我去送達，敲門後無人應門，向鄰居查詢
    ，經鄰居告知該戶無人住居，在門首貼通知後，又會同鄰長去查，確認是無人居
    住，我也曾試圖用電話聯絡亦未果，並無登載不實公文書等語。經查：
（一）自訴人甲○○於八十五年二月十五日遷居台北市○○街二八四巷四十三之一號
      二樓，至八十六年三月二十五日遷回台北市○○街三巷二號二樓，有戶籍謄本
      附卷可稽，是自訴人自八十五年二月十五日起至八十六年三月二十五日係設籍
      於台北市○○街二八四巷四十三之一號二樓；而台北市團管區所發應送達自訴
      人甲○○之教育召集令係指定應召集人即自訴人應於八十五年十一月二十五日
      報到，是被告乙○○收受自訴人之教育召集令後應向自訴人當時之設籍址即台
      北市○○街二八四巷四十三之一號二樓送達應無疑義。
（二）次查，證人陳慶和即台北市雙和里鄰長到庭證稱：伊有看過教育召集令，警員
      有向吳興街二八四巷四十三之一號送達，警員有來找我會同到該址，在現場有
      按鈴，但按之後等很久均無人回應，當天警員確有張貼通知於門上，當時教育
      召集令並未到期等語；證人林麗玲到庭證稱：伊於八十四年即住在台北市○○
      街住處，與自訴人那戶是對門，伊有見到警員向該戶送達兵單，因警員曾來按
      鈴問伊對面的住戶，伊告以對門無人住，那戶在八十四年初時，有見到有人住
      ，沒多久就搬走了，房客搬走後即空在那，那段時間燈也都沒有亮，後來是侯
      先生他們搬來住，伊未曾見過自訴人甲○○，該戶都沒人出入，也沒見到鞋子
      ，是伊告訴警察那戶沒人住等語；依據證人陳慶和、林麗玲前開證言，足認被
      告乙○○於收受自訴人甲○○之教育召集令後確有至自訴人之設籍處查訪並送
      達召集令，因自訴人設籍處無人應門而無法送達。被告既已會同鄰長實地察訪
      ，確實未遇自訴人，並據鄰居告稱該處無人居住，據此做為登載之依據，自難
      認被告在公文書上記載「行方不明」而認其有明知為不實之事項而登載於職務
      上所掌文書之故意。
（二）再查，依據自訴人所提前開吳興街二八四巷四十三號之一二樓電費及水費繳費
      收據，電費部分八十五年二月份之本月及上次抄表指數分別為一五七四七、一
      五七四六，用電指數為一；八十五年四月份之抄表指數均為一五七四七，指數
      為零；八十五年六月份抄表指數亦均為一五七四七，指數亦為零；八十五年八
      月份抄表指數分別為一五七四八、一五七四七，指數為一；八十五年十月份抄
      表指數均為一五七四八，指數為零；八十五年十二月份抄表指數分別為一五七
      五二、一五七四八，指數為四；水費部分八十五年三至四月指針為一四一八（
      度），用水量四十，八十五年五至六月指針仍為一四一八（度），用水量六，
      八十五年七至八月指針為一四二一（度），用水量為三，八十五年九至十月指
      針仍為一四二一，用水量為零，八十五年十一月至十二月指針仍為一四二一（
      度），用水量為一，有自訴人檢附之繳費收據可憑，是自訴人雖有繳納水電費
      ，惟依前開抄表指數，甚且有指數為零之情形，難認於八十五年二月至八十五
      年十二月間均住居於該處；另參以證人高清標到庭證稱：伊有收吳興街二八四
      巷大樓的電梯維修費，於八十四年或八十五年間自訴人那戶於房客搬走後，有
      一段時間是空屋，伊那時去找住戶，但是房客已搬走是空屋，伊有到自訴人那
      戶去看過，在空屋期間，那戶的燈在晚上都沒亮，伊白天晚上都有去過，伊亦
      未從自訴人甲○○那裡收過費用等語；證人侯學成到庭證稱：伊於八十六年五
      月底搬至吳興街二八四巷四十三之一號二樓（按即自訴人前設籍處），看房子
      是八十六年一月下旬，看房子時那裡面是空房子，只有一張凳子，無任何其他
      東西等語；是自訴人陳稱伊於設籍期間均有住在設籍處等情，顯難採信；被告
      因查訪結果無人住居自訴人設籍處而登載自訴人未在戶籍地居住，亦未按規定
      申報遷出，亦無何不實可言。
（三）、自訴人雖指陳前開行方不明遷出未報年藉表上之證明人之一廖英麗曾證稱未
      實地查訪，證人即雙和里里長許溪圳證稱未到現場，警員未找過伊等情；惟查
      ，依據前開行方不明遷出未報年藉表表格格式，證明人廖英麗之證明重點是證
      明自訴人未申報戶籍遷出，而自訴人於八十五年十一月間仍設籍在吳興街址，
      自與事實相符；另依後備軍人管理規則第十四條第一項及兵役法第五十五條之
      規定，因自訴人所設籍之吳興街址僅自訴人一人，且在該區無親友，應以里長
      為召集通報人，本件自訴人於信義區之召集通報人許溪圳雖未到現場查訪，惟
      據其於本院八十七年聲再字第九號案調查時證稱：年藉表上之章可能是鄰長幫
      我蓋的，若我不在有急件，我將章放在鄰里辦公室有急件可拿出來用等語，是
      被告乙○○攜同里長之代理人即雙和里鄰長陳慶和到自訴人住居處查訪，堪認
      已盡其應通知召集通報人之義務，至自訴人指陳被告未至其服務之捷運局實地
      查訪或正式行文查證，惟被告確有實地查訪自訴人之設籍址已如前述，亦無法
      據此推定被告確係明知而故為不實之登載。綜前所述，被告所為與刑法第二百
      十三條之構成要件尚有未合。此外，本院復查無其他積極之證據，足認被告確
      有公員務故為不實登載之情事，本件不能證明被告犯罪，依法應諭知無罪之判
      決。
據上論斷，應依刑事訴訟法第三百四十三條、第三百零一條第一項，判決如主文。
中      華      民      國    八十九    年      四      月     十二     日
                                      臺灣臺北地方法院刑事第三庭
                                          法  官  吳淑惠
右正本證明與原本無異。
如不服本判決，應於判決送達後十日內，向本院提出上訴狀。
                                          書記官  林淑卿
中      華      民      國    八十九    年      四      月   二十四     日


司法院資訊處製作；財團法人民間司法改革基金會備份。
